臺灣臺北地方法院刑事簡易判決　　　　　100年度金簡字第6號
聲　請　人　臺灣臺北地方法院檢察署檢察官
被　　　告　謝宜婷
　　　　　　林姿甄
　　　　　　林志雯
上　一　人
選任辯護人　蔡順雄律師
　　　　　　曹詩羽律師
被　　　告　楊孟蓁
上列被告因違反期貨交易法案件，經檢察官聲請以簡易判決處刑
（100 年度偵字第11363 號），本院判決如下：
    主  文
謝宜婷共同犯期貨交易法第一百十二條第三款之非法經營期貨交
易業務罪，處有期徒刑肆月，減為有期徒刑貳月。緩刑貳年。扣
案如附表所示之物均沒收。
林姿甄共同犯期貨交易法第一百十二條第三款之非法經營期貨交
易業務罪，處有期徒刑肆月，減為有期徒刑貳月。緩刑貳年。扣
案之附表所示之物均沒收。
林志雯共同犯期貨交易法第一百十二條第三款之非法經營期貨交
易業務罪，處有期徒刑肆月，減為有期徒刑貳月。緩刑貳年。扣
案之附表所示之物均沒收。
楊孟蓁共同犯期貨交易法第一百十二條第三款之非法經營期貨交
易業務罪，處有期徒刑肆月，減為有期徒刑貳月。緩刑貳年。扣
案之附表所示之物均沒收。
    事實及理由
一、謝宜婷、林姿甄（化名「丁小安」）、林志雯（化名「林小
    雯」、「林筱雯」）、楊孟蓁（化名「楊珊妮」）與莊敏文
    、陳志坤（前述2 人曾經判決確定，均經檢察官為不起訴處
    分確定）、李思穎（化名「李佩佩」，經本院另案判決），
    均明知「大富期貨」、「耀文期貨」，係未經主管機關即行
    政院金融監督管理委員會（下稱金管會）許可經營期貨交易
    業務並發給許可證照之期貨商，仍共同基於擅自經營期貨交
    易業務之犯意聯絡，自民國94年12月至95年5 月間某日，分
    由莊敏文提供位於臺北市○○區○○街及同區○○○路、遼
    寧街口附近之房屋作為期貨交易接單及對帳地點，並雇用謝
    宜婷擔任會計，由謝宜婷製作期貨交易報表，以及依莊敏文
    指示將款項匯入指定帳戶與查核客戶轉帳事宜，另由陳志坤
    提供位於同區○○路288 號2 樓作為招攬客戶地點，並由林
    姿甄、林志雯、楊孟蓁、李思穎等人擔任業務員，對外以「
    大富期貨」、「耀文期貨」名義，電話行銷招攬客戶廖健傑
    、施智騰、林文富等人於上述非法期貨商開立期貨交易帳戶
    而從事期貨契約交易。亦即客戶經由被告林姿甄、林志雯、
    楊孟蓁、李思穎招攬後，將本人身分證影本、電話號碼、住
    址及銀行帳戶等資料，傳真至上述非法期貨商完成開戶手續
    ，再撥打專門電話進行下單，以臺灣證券交易所發行量加權
    股價指數為標的物，以「口」為其契約之計算單位，並以指
    數升降1 點為新臺幣（下同）200 元結算損益，而「大富期
    貨」、「耀文期貨」可視客戶信用暨交易狀況限制客戶下單
    及留倉口數。客戶若預期指數上漲，可選擇下「多單」，客
    戶若預期指數下跌，可選擇下「空單」，客戶下單後，依其
    約定方式之價格成交，未在臺灣期貨交易所進行期貨交易。
    可採當日平倉或當日留倉日後平倉之方式結算損益，將指數
    漲跌與成交價（平均價）之落差點數，乘以下單口數及每點
    200 元之計價基數，結算交易盈虧。每次交易需另加200 元
    至500 元手續費。當日收盤後，上開非法期貨商即透過專人
    轉知客戶盈虧情形，所有款項均以現金結算。若客戶獲利，
    即以莊敏文設於彰化商業銀行中崙分行帳號00000000000000
    號帳戶、黃偉誠設於合作金庫銀行南京東路分行帳號000000
    0000000 號帳戶、謝宜婷設於彰化商業銀行古亭分行帳號00
    000000000000號等帳戶匯款予客戶；反之，若客戶虧損，則
    需依上述非法期貨商指示匯款至謝宜婷前開帳戶，或張貿荃
    （已歿）設於合作金庫銀行南京東路分行帳號000000000000
    0 號帳戶。謝宜婷、林姿甄、林志雯、楊孟蓁、莊敏文、陳
    志坤、李思穎即共同以上述方式，未在期貨交易所而與客戶
    進行期貨交易，非期貨商而經營期貨交易業務。
二、下列證據足以證明前述犯罪事實：
(一)、被告謝宜婷、林姿甄、林志雯、楊孟蓁於本院之自白。
(二)、共同被告莊敏文、陳志坤、黃偉誠之供述。
(三)、證人廖健傑、施智騰、林文富之證述。
(四)、客戶基本資料15本、期貨交易資料5 本、期貨投資說明1 本
    、期貨交易規則1 本、即時盤交易規則1 本。
(五)、黃偉誠設於合作金庫銀行南京東路分行帳戶基本資料、歷史
    交易查詢報表及相關傳票。
(六)、莊敏文設於彰化商業銀行中崙分行帳戶基本資料、交易明細
    及相關傳票。
(七)、謝宜婷設於彰化商業銀行古亭分行帳戶基本資料、交易明細
    及相關傳票。
(八)、張貿荃設於合作金庫銀行南京東路分行帳戶基本資料、交易
    明細及相關傳票。
(九)、廖健傑設於中國信託商業銀行帳戶基本資料、交易明細表。
(十)、施智騰設於中國信託商業銀行帳戶基本資料、交易明細表。
(十一)、林文富設於國泰世華銀行天母分行帳戶交易明細表。
三、查刑法第28條、第33條第5 款等條文，業於94年2 月2 日修
    正公布，於95年7 月1 日施行。其中：(一)第28條由原先之「
    二人以上共同實施犯罪之行為者，皆為正犯」，修正為「二
    人以上共同實行犯罪之行為者，皆為正犯」，足見修正後刑
    法第28條之規定，已將陰謀共同正犯及預備共同正犯，排除
    在共同正犯之範疇之外，已涉及犯罪構成要件或處罰內容之
    變更，自屬法律之變更，而有比較新舊法適用之必要。而本
    案被告之行為無論依新法或舊法之規定，均屬共同正犯，修
    正後之刑法第28條並非有利於被告；(二)第33條第5 款由原先
    之「罰金：一元以上」，修正為「罰金：新臺幣一千元以上
    ，以百元計算之」；是依上開規定，罰金既由銀元1 元以上
    ，提高為新臺幣1 千元以上，無異提高法定刑為罰金時之可
    科處之最低刑為新臺幣1 千元，修正前刑法第33條第5 款之
    規定較有利於被告。是依修正後刑法第2 條第1 項之「從舊
    從輕」原則，綜上法律修正前後全部罪刑之結果而為整體比
    較，適用修正前之相關刑罰法律，對被告較為有利，自應適
    用修正前刑法規定處斷。其餘關於本案之刑法修正，對於被
    告並不生罪刑輕重之實質影響，應不比較逕予適用裁判時法
    ，併此敘明。
四、論罪：
(一)、按期貨交易法第3 條第1 項規定，期貨交易係指依國內外期
    貨交易所或其他期貨市場之規則與實務，從事衍生自商品、
    貨幣、有價證券、利率、指數或其他利益之期貨契約、選擇
    權契約、期貨選擇權契約及槓桿保證金契約。其中所稱「依
    其他期貨市場」，係指前述於期貨交易所以外於營業場所（
    店頭市場）進行之交易。所稱「期貨契約」，依同條項第1
    款規定，係指當事人約定，於未來特定期間，依特定價格及
    數量等交易條件買賣約定標的物，或於到期前或到期時結算
    差價之契約（如：臺灣期貨交易所股份有限公司（下稱臺灣
    期貨交易所）之「臺灣證券交易所股價指數期貨契約規格」
    ，已登載臺灣期貨交易所網站之「商品」專區，並經金管會
    依期貨交易法第5 條公告），故期貨交易法所規範之期貨交
    易，涵蓋集中交易市場及店頭市場、合法及非法業者所從事
    之衍生性商品交易，且依國內外期貨交易所或其他期貨市場
    之規則與實務，期貨契約不包含預售屋買賣或買乘車預售票
    等之遠期現貨契約。
(二)、又期貨交易法第56條第1 項所稱期貨商經營之期貨交易業務
    ，依期貨商設置標準第8 條第1 項規定，包括期貨經紀業務
    及期貨自營業務2 種。無論從事接受客戶之委託，為客戶辦
    理開戶，並以客戶名義，依客戶所委託內容執行上述期貨交
    易；或以自己之名義，並為自己之計算而自為期貨交易之一
    方者，均屬經營期貨交易業務。而期貨交易屬高風險財務槓
    桿工具，為管理交易風險，確保履約能力，對於受客戶高度
    信賴之期貨交易經營商，其設置經營採取「許可主義」，即
    須有一定資本以上、負責人及業務員均須具一定資格，亦須
    取得許可之證照始得營業；其分支機構亦須具備一定條件，
    經主管機關許可始得設立，此觀期貨交易法第56條規定甚明
    。若非擁有合法許可證照之期貨商，經營期貨交易業務，應
    依同法第112 條第3 款論處。
(三)、復依期貨交易法第12條：「期貨交易應在期貨交易所進行，
    但同法或其他法律另有規定或經主管機關核准者，不在此限
    。」規定觀之，「期貨交易」不以在期貨交易所下單為限，
    惟除法律或主管機關核准者外，未在期貨交易所進行期貨交
    易，則應依同法第117 條第1 款論處。
(四)、查本案被告之經營方式，係以當月份之「臺灣證券交易所發
    行量加權股價指數期貨」作為交易下單之標的契約，以「口
    」為其計算單位，並以價格波動每升降1 點為200 元結算損
    益，另視客戶信用暨交易狀況限制客戶下單口數，客戶若預
    期指數上漲，可選擇下「多單」，客戶若預期指數下跌，可
    選擇下「空單」，所有款項均以現金結算，此有即時盤交易
    規則1 紙附本院卷可稽。其交易方式與盈虧計算，核與臺灣
    期貨交易所之「臺灣證券交易所股價指數期貨契約規格」相
    符。是被告未經許可擅以期貨商名義，對外招攬客戶，以仿
    照合法期貨交易市場中有關臺灣證券交易所股價指數期貨契
    約規格與客戶進行交易，實際上雖未如合法期貨交易下單至
    期貨交易所，而係自為交易相對人，依上說明，仍屬依國內
    外期貨交易所或其他期貨市場之規則或實務，與客戶進行期
    貨交易而經營期貨業務。
(五)、是核被告4 人所為，均係違反期貨交易法第56條第1 項及同
    法第12條規定，應依同法第112 條第3 款、第117 條第1 款
    規定論處（聲請簡易判決處刑書漏載第117 條第1 款規定，
    併予更正）。被告4 人與莊敏文、陳志坤、李思穎間，有犯
    意聯絡及行為分擔，均為共同正犯。被告4 人以一行為觸犯
    期貨交易法第112 條第3 款、第117 條第1 款規定，為想像
    競合犯，應從一重即同法第112 條第3 款之非期貨商經營期
    貨交易業務罪處斷。又期貨交易法第56條第1 項規定「非期
    貨商除本法另有規定者外，不得經營期貨交易業務」之所謂
    業務，係指以反覆經營期貨交易行為為目的之社會活動者而
    言，性質上本即包含繼續多次經營期貨交易之行為，僅論以
    1 罪（最高法院92年度臺上字第4820號判決意旨參照）。再
    股價指數期貨是以特定股票市場未來某時點的指數（例如3
    個月或6 個月後的發行量加權股價指數）為交易標的物之期
    貨合約，交易人買賣指數的盈虧是由進場到出場兩個時點的
    指數差來衡量。由於股價指數係反映股票組合價值之指標，
    因此交易人買賣一張（口）股價指數期貨合約，相當於買賣
    由計算指數之股票所組成之投資組合。是以，期貨交易所開
    設臺股期貨交易之目的，在於提供市場參與者預測我國股市
    未來經濟發展趨勢，而能預作避險或套利，看多或看空乃繫
    於參與者依據總體經濟狀況、個別市場消息等經濟數據或實
    體市場交易狀況所為判斷，而非僅以猜測指數方式作為交易
    依據，自難與擲骰子或玩麻將等毫無資訊為基礎依據之射倖
    性行為相類比，此觀證人施智騰證述要依當時之盤勢來進行
    交易等語自明（偵卷第151 頁），尚難認屬賭博行為，此類
    地下期貨經濟行為自不能以賭博罪論擬替代（最高法院96年
    度臺上字第1675號判決意旨參照）。
五、爰審酌被告4 人所為足使不特定投資人捨棄合法期貨交易管
    道，轉向地下期貨下單，而違反期貨交易法就期貨商及期貨
    交易之管理目的，影響非輕，惟犯罪參與程度尚屬輕微，犯
    罪期間非長，犯後均能坦承犯行，態度良好，兼衡其等犯罪
    之動機、目的、智識程度、生活狀況等一切情狀，各量處如
    主文所示之刑。查被告4 人之犯罪時間均係於96年4 月24日
    之前，且無中華民國96年罪犯減刑條例所定不得減刑之情形
    ，爰依同條例第2 條第1 項第3 款、第7 條規定減其宣告刑
    2 分之1 。又被告4 人皆未曾因故意犯罪受有期徒刑以上刑
    之宣告，有臺灣高等法院被告前案紀錄表在卷可按，僅因一
    時失慮致罹刑典，犯後深表悔悟，現均有正當工作，經此偵
    審程序及刑罰宣告之教訓，當知所警惕，信無再犯之虞，本
    院因認前開所宣告之刑，以暫不執行為適當，併予宣告緩刑
    ，以勵自新。扣案如附表所示之物，係共犯與被告所有供本
    案犯罪所用之物，爰依刑法第38條第1 項第2 款之規定，併
    予宣告沒收。
六、依刑事訴訟法第449 條第1 項、第3 項、第450 條第1 項、
    第454 條第2 項，期貨交易法第112 條第3 款、第117 條第
    1 款，刑法第11條前段、第2 條第1 項、第74條第1 項第1
    款、第38條第1 項第2 款、修正前刑法第28條，中華民國九
    十六年罪犯減刑條例第2 條第1 項第3 款、第7 條，逕以簡
    易判決處刑如主文。
七、如不服本判決，應於收受判決後10日內，以書狀向本院提起
    上訴。
中    華    民    國   100    年    12    月    30    日
                  刑事第十八庭  法  官  胡宗淦
以上正本證明與原本無異。
如不服本判決應於收受送達後10日內向本院提出上訴書狀，並應
敘述具體理由；其未敘述上訴理由者，應於上訴期間屆滿後20日
內向本院補提理由書（均須按他造當事人之人數附繕）「切勿逕
送上級法院」。
                                書記官  武孟佳
中    華    民    國   100    年    12    月    30    日
   附表：
 ┌──┬───────┬────┬──────┐
 │編號│扣押物編號、名│數  量  │備  註      │
 │    │稱            │        │            │
 ├──┼───────┼────┼──────┤
 │ 1. │即時盤交易規則│ 1本    │供經營期貨交│
 │    │（B-02）      │        │易所用之物  │
 ├──┼───────┼────┼──────┤
 │ 2. │期貨交易規則  │ 1本    │供經營期貨交│
 │    │（B-05）      │        │易所用之物  │
 ├──┼───────┼────┼──────┤
 │ 3. │期貨投資說明  │ 1本    │供經營期貨交│
 │    │ （B-06）     │        │易所用之物  │
 ├──┼───────┼────┼──────┤
 │ 4. │期貨交易資料（│ 5本    │供經營期貨交│
 │    │盈虧日報表）  │        │易所用之物  │
 │    │（B-08-1~5）  │        │            │
 ├──┼───────┼────┼──────┤
 │ 5. │客戶基本資料  │ 15本   │供經營期貨交│
 │    │（B-09-1~15） │        │易所用之物  │
 └──┴───────┴────┴──────┘
附錄本案論罪科刑法條全文：
期貨交易法第112條
有下列情事之一者，處 7 年以下有期徒刑，得併科新臺幣 3 百
萬元以下罰金：
一、未經許可，擅自經營期貨交易所或期貨交易所業務者。
二、未經許可，擅自經營期貨結算機構者。
三、違反第56條第1項之規定者。
四、未經許可，擅自經營槓桿交易商者。
五、未經許可，擅自經營期貨信託事業、期貨經理事業、期貨顧
    問事業或其他期貨服務事業者。
六、期貨信託事業違反第84條第1項規定募集期貨信託基金者。
七、違反第106條、第107條或第108條第1項之規定者。
期貨交易法第117條
有下列情事之一者，處1年以下有期徒刑、拘役或科或併科新臺
幣180萬元以下罰金：
一、違反第12條、第19條或第29條之規定者。
二、期貨結算機構違反第55條準用第19條或第29條之規定者。